臺灣嘉義地方法院刑事判決　　　　　　　　　　　　　　九十年度易字第六八二號
　　公　訴　人　臺灣嘉義地方法院檢察署檢察官
　　被　　　告　乙○○
　　　　　　　　丙○○
　　共　　　同
　　選任辯護人　詹聰哲
右列被告因妨害公務案件，經檢察官提起公訴（九十年度偵字第四二五一號），本院
判決如左：
    主  文
乙○○、丙○○均無罪。
    理  由
一、公訴意旨略以：緣丁○○○○保護局依據嘉義市議會民國九十年六月十四日九○
    嘉市議五議字第九○○八○七號開會單通知內容，為至嘉義市○○段第二二二、
    二二三、三○八、三○九地號土地現場勘查遭非法掩埋案，遂由該局人員會同嘉
    義市議會議員戊○○、戴建三、黃正男、郭明賓、郭美玲、陳幸枝、李田郎、黃
    國村、蔡榮豐等議員及嘉義市警察局第二分局員警九人等依法令從事於公務之人
    員，於九十年六月十九日下午二時許，從嘉義市議會集合出發，於同日下午二時
    二十分許，到達嘉義市東區東義橋北側，欲進入垃圾場實施查驗掩埋物，依法執
    行職務時，在場之被告乙○○（係垃圾場地主詹益芳之姐夫）因不滿嘉義市議會
    等單位人員多次來查看掩埋物，而與嘉義市議會議員戊○○發生言語上口角後，
    竟基於對於公務員依法執行職務時，施強暴脅迫之犯意，出手推打戊○○，繼而
    在場之乙○○女兒即被告丙○○亦與乙○○基於同上之犯意聯絡，衝向戊○○後
    ，以腳踢戊○○之下陰部，並以手及持雨傘毆打戊○○，致戊○○受有右手臂七
    點五乘九點二公分挫傷瘀青、左手臂六點零乘六點五公分挫傷瘀青及零點四乘零
    點二公分擦傷、陰囊二點零乘二點五公分挫傷瘀青、左大腿五點零乘四點零公分
    挫傷瘀青之傷害（傷害部分未據告訴），因認被告等係犯刑法第一百三十五條第
    一項之罪嫌云云。
二、公訴意旨認被告乙○○、丙○○涉犯上開罪嫌，無非以證人戊○○、己○○之證
    述綦詳，且有嘉義市警察局第二分局執行○六一九專案現場經過報告書、驗傷診
    斷證明書、嘉義市議會九十年六月十四日九○嘉市議五議字第九○○八○七號開
    會通知單影本、丁○○○○保護局九十年六月十五日九十嘉市環三字第六三五八
    號函影本、嘉義市議會會議紀錄影本、嘉義市議會垃圾專案小組開會相關資料各
    乙份、照片十一幀、警方蒐證錄影帶乙捲在卷可資佐證為其論據。訊據被告等堅
    決否認有上開犯行，被告乙○○辯稱：勘查現場並非市議員之職務，所以戊○○
    並非依法執行職務之公務員，伊是因為與戊○○發生口角，戊○○先動手，始基
    於自衛之意思而動手，並無妨害公務之犯意等語；被告丙○○辯稱：勘查時戊○○非依法執行職務之公務員，且伊是因見其父即被告乙○○遭毆打而上前拉開他
    們，並沒有毆打戊○○，也沒有踢他的下體等語。
三、按刑法第一百三十五條第一項之罪，以對於公務員依法執行職務時施強暴脅迫為
    要件，所謂依法，指依據法令而言，故公務員所執行者，若非法令內所應為之職
    務，縱對之施以強暴脅迫，除其程度足以構成他項罪名者，得論以他罪外，要難
    以妨害公務論，若所施強暴脅迫，係出於防衛公務員不法執行之職務，而其行為
    並未過當者，亦即無犯罪之可言，此有最高法院二十四年上字第三四八八號判例
    可稽。又現代國家，立法權均有一定之範圍，不得逾越，否則即有害於權力分立
    之架構，故立法機關並無司法調查權或行政稽查權，此觀諸立法院職權行使法及
    地方制度法之規定自明。而關於廢棄物之管理，主管機關為行政院環境保護署及
    各縣市政府，執行機關則為直轄市環境保護局、縣市環境保護局及鄉鎮市公所，
    執行機關應設專責單位，辦理廢棄物之回收、清除、處理及稽查工作，廢棄物清
    理法第四條及第五條第一項、第二項定有明文，是地方制度法及廢棄物清理法既
    未規定立法機關就廢棄物之管理及稽查有調查之權限，地方議會議員僅得依地方
    制度法第四十八條規定為業務質詢，或由地方議會依同法第四十九條，邀有關業
    務機關道長或單位主管列席說明，以行使立法監督權，尚難逕謂立法機關有稽查
    廢棄物之職權。至於立法院依立法院職權行使法第四十五條規定，經院會或委員
    會之決議，要求有關機關就議案涉及事項提供資料，必要時得經院會會議調閱原
    件原本，然此僅限於「調閱」文件，與「調查權」顯有別，不得因此即認定立法
    機關有司法調查權或行政稽查權。
四、經查，嘉義市議會第五屆第三次臨時會議，為了解焚化爐、壓縮廠、垃圾掩埋場
    之作業缺失，決議成立專案小組，戊○○議員為小組委員之一，於嘉義市議會第
    五屆第八次臨時會（環保類）第專案小組一次報告時，討論內容為崎頂段二二二
    、二二三、三０八、三０九號等四筆土地違規頃倒垃圾乙事，大會決議為（一）
    請環保單位即日對崎頂段等四筆土地之行為人開立罰單，限行為人於七天之內開
    始動工清除掩埋物，並限期六個月內清除完畢，如逾期未動工及未清除完畢均將
    按日連罰。（二）本案送請檢調單位調查。此有嘉義市議會第五屆第三次定期會
    臨時動議及嘉義市議會第五屆第八次臨時會（環保類）第專案小組報告書－第一
    次報告附卷可稽（偵查卷第二十五頁至第二十七頁）。則該案既已決議由環保單
    位及檢調單位調查，專案小組自得邀集相關單位為業務報告，以行使監督權。至
    嘉義市議會九十年六月十四日九０嘉市議五議字第九００八０七號開會通知單之
    開會事由為「為了解焚化爐、壓縮廠、垃圾掩埋場之作業缺失專案小組召開第二
    次會議；開會地點為：在本會集合赴現場勘查，列席出席者為：警察局、環保局
    （請聯絡偵辦本案檢察官會同），固有嘉義市議會開會通知附卷可參（偵查卷第
    三十八頁）。然上開四筆土地既係私人土地，殊難認嘉義市議會有何法律依據而
    得任意決議勘查私人土地；且如前述，廢棄物之稽查工作及司法調查工作均非嘉
    義市議會議員之職權，則，則戊○○等議員應僅係「隨同」廢棄物稽查之執行機
    關即丁○○○○保護局及犯罪偵查機關嘉義市警察局之人員到場了解而已，公訴
    意旨既未敘明戊○○等議員係依何法律規定執行勘查之職務，要難認戊○○等議
    員隨同至上開四筆土地勘查，為依法執行職務之行為。
五、又被告等二人於九十年六月十九日在嘉義市東區東義橋北側，與嘉義市議員戊○○發生拉扯之事實，固有照片在卷可參（偵查卷第三十五頁），然依（一）戊○○於警訊中指稱：「我們一行人到達該垃圾掩埋場時，約九十年六月十九日十四
    時二十分許，到達盧山橋北端後見入口處鐵門被以電焊封死，而且有三部自小客
    車擋在門前無法進入執行職務，我因心急請現場制服員警清理擋在掩埋場前之三
    部自小客車，並請挖土機開到掩埋場所，此時引起地主之姊夫乙○○表示不滿市
    議會三番二次來查看掩埋物，此時我回應你是心裡有鬼才不讓議會人員及環保局
    官員進入勘查，此時乙○○及其女兒丙○○即出口辱罵三字經並阻擋公務之進行
    ，此時我一時氣憤也回應乙○○父女幾句，即遭到乙○○的拉扯而互相纏抱在一
    起．．．」等語；（二）證人己○○於偵查中之證述：「當時警方共有九人警力
    在現場維持秩序，因為嘉義市議員要到現場開挖掩埋場，議會有行文給一分局派
    警員到場維持秩序，當時有三台自小客車擋住掩埋場的入口處，致怪手無法進入
    ，議員有請我們所長甲○○清理現場三台車，我轉身叫紀錦源將車開走，後來就
    聽到乙○○跟戊○○議員吵架聲音，後來我轉頭去看，看到戊○○與乙○○二人
    在互相拉扯，我趕快上前將乙○○拉開，我就抱住乙○○，站在乙○○後」、「
    （問：你有無看到丙○○在踢戊○○下體，並拿雨傘毆打戊○○？）因那時侯我
    人抱著乙○○後面，就沒有辦法看到丙○○與戊○○的情形」、「我當時只有聽
    到吵鬧的聲音，沒有辦法聽到乙○○、丙○○辱罵的聲音」等語（見偵查卷第十
    六頁）；（三）證人甲○○於本院調查時證稱：「我從市議會集合出來，是十幾
    個議員的專案小組的人去的，我們接到通知要帶人員去支援，證人戊○○比我們
    先到現場，那天只有證人戊○○一人與被告發生扭打，我們在指揮三部車要離開
    ，其中一部是被告所駕駛的，我看到的時候是被告乙○○與證人戊○○兩人在拉
    扯，後來被告丙○○拿雨傘往議員的肩膀打下去，我看到打一下，我們就把他們
    雙方架開，我沒有看到被告丙○○用腳踢證人戊○○的下陰部。」、「（問：你
    有無看到證人戊○○打被告乙○○或被告乙○○打證人戊○○？）沒有，我也不
    知道何人先動手。」、「（辯護人問：被告二人是否有對在場的警察或環保局的
    人員動手？）沒有」等語（見本院九十年八月二十九日訊問筆錄）；（四）證人
    庚○○證述：「當初要去現場開挖，議會派議員去，我們派挖土機到現場，要進
    去現場道路口，有圍起來，造成挖土機不能進去，我們就請鎖匠來開門，等的時
    候，被告二人和被告的親屬和戊○○在交談，衝突起來看到一堆人在拉拉扯扯。
    」、「我當時注意鎖匠有無來，所以他們打起來時，第一時間我沒有看到，後來
    他們擠在車子那裡，拉扯時我才看到。」等語（見本院九十一年六月十九日審判
    筆錄）觀之，被告等所辯因乙○○與戊○○發生言語衝突，始進而互相拉扯等語
    ，應堪採信。是被告等既係因戊○○個人之言行而發生爭執，對依法執行稽查職
    務之丁○○○○保護局人員及維護秩序之警察人員而言，自難謂有何妨害公務之
    犯意。
六、綜上所述，嘉義市議會議員並無稽查廢棄物之權，則戊○○議員僅係隨同執行人
    員了解廢棄物之稽查情形，自不能認係法令內應為之職務；且被告主觀上並未有
    何妨害公務之犯意，揆諸前揭說明，被告自不構成妨害公務之行為。公訴意旨認
    被告之行為構成妨害公務，尚有未洽，此外，復查無積極證據足認被告有何妨害
    公務之行為，自應為無罪之諭知。
據上論斷，應依刑事訴訟法第三百零一條第一項，判決如主文。
本案經檢察官陳美君到庭執行職務。
中      華      民      國    九十一    年      六      月    二十六    日
                                      臺灣嘉義地方法院刑事第二庭
                                          法  官   羅  秀  緞
右正本證明與原本無異。
如不服本判決，應於判決送達後十日內，向本院提出上訴狀。
中      華      民      國    九十一    年      六      月    二十六    日
                                          書記官   呂  權  芳
